【裁判字號】    97,上易,154
【裁判日期】    970527
【裁判案由】    重利
【裁判全文】
臺灣高等法院高雄分院刑事判決         97年度上易字第154號
上  訴  人  臺灣高雄地方法院檢察署檢察官
被      告  乙○○
上列上訴人因被告重利案件，不服臺灣高雄地方法院96年度易字
第1890號中華民國96年12月21日第一審判決（起訴案號：臺灣高
雄地方法院檢察署96年度偵字第1981號），提起上訴，本院判決
如下：
    主  文
原判決撤銷。
乙○○乘他人急迫貸以金錢，而取得與原本顯不相當之重利，處
有期徒刑肆月，減為有期徒刑貳月，如易科罰金以新台幣壹仟元
折算壹日。
    事  實
一、乙○○知悉甲○○急迫用錢，竟基於重利之犯意，於民國95
    年9月4日，在高雄市苓雅區○○○路69號4樓之1，貸予甲○
    ○新臺幣（下同）40萬元，約定以10日為1期，每期利息4萬
    元，並先預扣1 期之利息，僅交付甲○○36萬元，相當於年
    利率360%之與原本顯不相當之重利，甲○○並簽發面額40萬
    元商業本票1 紙及提供身分證1 枚、印鑑證明、土地所有權
    狀2 紙（座落於高雄縣橋頭鄉○○段0000-0000 、0000-000
    0 地號）、建物所有權狀1 紙（門牌號：高雄縣橋頭鄉○○
    路○ 段6 巷8 號）等作為抵押。事後甲○○無法清償債務，
    且發覺乙○○在其所提供抵押之上開房地上設定120 萬元（
    嗣更改為40萬元）之抵押權，欲向乙○○索回身分證件等物
    遭拒絕，遂於同年11月30日報警處理，始悉上情。
二、案經高雄市政府警察局苓雅分局移送臺灣高雄地方法院檢察
    署檢察官偵查起訴。
    理      由
壹、程序部分：
一、本件證人甲○○於96年3 月13日及同年3 月23日偵訊中向檢
    察官所為陳述，應具結而未具結，依刑事訴訟法第158 條之
    3 規定，不得作為證據。
二、次按被告以外之人於審判外之陳述，雖不符刑事訴訟法第15
    9條之1至第159條之4規定，而經當事人於審判程序同意作為
    證據，法院審酌該言詞陳述或書面陳述作成時之情況，認為
    適當者，亦得為證據；當事人、代理人或辯護人於法院調查
    證據時，知有該法第159條第1項不得為證據之情形，而未於
    言詞辯論終結前聲明異議者，視為有前項之同意，該法第15
    9 條之5 業已明揭其旨。本件所引其他審判外之書面資料，
    檢察官及被告均知為審判外之書面資料，且均同意或無異議
    作為證據，本院審酌其證據之取得並無瑕疵，且與本案具有
    關連性，未見有何不適當之情形，是得為證據。
貳、實體方面：
一、訊據被告乙○○固不否認有於95年9月4日借錢予甲○○之事
    實，然矢口否認有何重利犯行，辯稱：甲○○是向我借36萬
    元而非40萬元，我將款項交給蔡光瑲轉交甲○○，當時甲○
    ○也在場，我與甲○○約定10日後要償還40萬元，所以甲○
    ○簽立本票之金額為40萬元，甲○○另提供自己之身分證、
    土地所有權狀、印鑑證明作為擔保，但嗣後該本票並未兌現
    ，利息亦未收到，核與重利罪之構成要件不符云云。
二、經查：
  (一)上開事實，業據證人甲○○於本院審理時證稱：我因自己所
    開的美髮店急需用錢，如果沒有這筆錢美髮店可能會倒閉，
    經朋友蔡光瑲介紹而向被告借款40萬元，被告只拿36萬元給
    我，被告要我簽發1 張40萬元之本票給他等語甚詳（見本院
    97年4 月8 日審判筆錄），與被告乙○○所供承於95年9 月
    4 日借36萬元予甲○○，約定10日後甲○○要償還40萬元之
    情節相符，又證人甲○○係因所經營之美髮店急需用錢，如
    果沒有這筆錢美髮店可能會倒閉，始向被告借錢，已證述如
    上，顯係急迫而需款孔急，且被告本件借款所取得之利息，
    其月息達百分之三十，換算全年利率為百分之三百六十，顯
    逾民法所規定最高利率百分之二十之限制達十八倍之多，足
    徵借款人確因迫切要用錢，始高利向被告借貸無訛，並有本
    票影本1 張附卷可證。至被告持上開本票向臺灣台北地方法
    院以96年執字第12218 號給付票款強制執行事件，對告訴人
    甲○○之財產為強制執行，其債權金額雖載明；「新台幣肆
    拾萬元，及其中新台幣參拾陸萬元自民國95年9 月4 日起至
    清償日止，按週年利率百分之6 計算之利息」，惟此係被告
    收取重利後因告訴人甲○○於95年11月30日提起本件重利之
    告訴後，為規避重利罪責所為，自難以此為被告有利之認定
    。又被告雖辯稱：甲○○所簽發之本票並未兌現，所積欠之
    36 萬 元迄今未償還，利息亦未收到，核與重利罪之構成要
    件不符云云；惟查本票為有價證券，因有流通性及無因性，
    被告可將本票轉讓他人，亦可向發票人行使追索權，聲請本
    票強制執行。被告既取得告訴人甲○○所簽發支付本金、利
    息之本票，即屬已取得重利，縱本票嗣未兌現，亦成立該罪
    ，此與只在借據上約定利息，實際上未取得現金利息或相當
    之有價証券不同（參見最高法院94台上字6367號）被告此部
    分所辯，容有誤會。
  (二)次按刑法第344 條之重利罪屬結果犯，該罪之成立以行為人
    取得與原本顯不相當之重利結果為前提，所謂顯不相當之重
    利，即顯與原本失所均衡之利息，而為社會一般人所皆認者
    而言，應就原本利率時期核算，並參酌當地經濟狀況，如較
    諸一般債務之利息，顯有特殊之超額者，即屬之。又「取得
    」與原本顯不相當之重利，係指行為人已由借貸人一方獲得
    該顯不相當之重利者而言，至取得之時期方式如何，為於借
    貸時同時扣取，抑按日按月交付，及已取得之多寡及次數與
    債務人是否承認，皆非所問。查民間利息通常為月息二、三
    分（即百分之二、三），為一般有民間資金往來經驗者所熟
    知，相關報章雜誌對銀行為民間利息之起落，亦時有報導，
    乃公眾週知之事實。本件被告貸與甲○○之利息換算為百分
    之三十，即月息三十分，顯較民間一般債務之利息高出甚多
    ，而為不相當之重利。
  (三)綜上所述，被告上開所辯，顯係事後卸責之詞，殊無足採，
    本件事證明確，被告之犯行堪以認定。
三、查被告乙○○乘告訴人急迫貸以金錢，而取得與原本顯不相
    當之重利，核係犯刑法第344條之重利罪。
四、原審未為詳察，遽為被告無罪之諭知，尚有未合，公訴人上
    訴意旨，執此指摘原判決不當，為有理由，應由本院將原判
    決予以撤銷改判；審酌被告乘他人急迫之際經營高利放貸，
    直接、間接妨害社會秩序，惟被告貸款數額不大，顯係一時
    失慮而為此犯行等一切情狀，量處有期徒刑4 月；又中華民
    國96年罪犯減刑條例已經於96年7 月4 日公布，自96年7 月
    16日施行。被告犯罪時間在96年4 月24日以前，所犯之罪合
    於減刑條件，且無不予減刑之情形，應減其宣告刑2 分之1
    為有期徒刑2 月，並諭知易科罰金之折算標準。
據上論斷，應依刑事訴訟法第369 條第1 項前段、第364 條、第
299 條第1 項前段、刑法第344 條、第41條第1 項前段、刑法施
行法第1 條之1 ，中華民國96年罪犯減刑條例第2 條第1 項第3
款、第7 條、第9 條、判決如主文。
本案經檢察官郭振昌到庭執行職務。
中    華    民    國    97    年    5    月    27    日
                  刑事第三庭    審判長法  官  周賢銳
                                      法  官  黃仁松
                                      法  官  黃憲文
以上正本證明與原本無異。
不得上訴。
中    華    民    國    97    年    5    月    27    日
                                      書記官  施耀程
附錄本件判決論罪科刑法條：
刑法第344條
乘他人急迫、輕率或無經驗貸以金錢或其他物品，而取得與原本
顯不相當之重利者，處1 年以下有期徒刑、拘役或科或併科1 千
元以下罰金。


司法院資訊處製作；財團法人民間司法改革基金會備份。
